臺灣高等法院刑事判決
110年度上訴字第684號
上  訴  人  臺灣新竹地方檢察署檢察官
被      告  范景晨

上列上訴人因被告違反洗錢防制法等案件，不服臺灣新竹地方法
院109年度金訴字第197號，中華民國110年1月19日第一審判決（
起訴案號：臺灣新竹地方檢察署109年度偵緝字第739號），提起
上訴，本院判決如下：
    主  文
上訴駁回。 
    事實及理由
一、經本院審理結果，認第一審以被告范景晨犯刑法第30條第1
    項、第339條第1項之幫助詐欺取財罪，判處拘役55日，並諭
    知易科罰金之折算標準為新臺幣1,000元折算1日，認事用法
    及量刑均無不當，應予維持，並引用第一審判決書記載之事
    實、證據及理由（如附件）。
二、檢察官上訴意旨略以：被告明知一般人無故取得他人金融帳
    戶使用之行徑常與財產犯罪密切相關，並可預見將金融帳戶交付
    他人使用，可能遭他人用為從事財產犯罪及處理犯罪所得之
    工具，藉以取得贓款及掩飾犯行，逃避檢警追緝，竟仍提供金
    融帳戶予他人使用，應構成洗錢防制法之一般洗錢罪之幫助
    犯，原審論以幫助詐欺罪，適用法律仍有違誤云云。
三、惟查：
　㈠洗錢防制法所稱之「洗錢」行為，依第2條之規定，係指：一
    、意圖掩飾或隱匿特定犯罪所得來源，或使他人逃避刑事追
    訴，而移轉或變更特定犯罪所得；二、掩飾或隱匿特定犯罪
    所得之本質、來源、去向、所在、所有權、處分權或其他權
    益者；三、收受、持有或使用他人之特定犯罪所得。並於第
    14條、第15條規定其罰則，俾防範犯罪行為人藉製造資金流
    動軌跡斷點之手段，去化不法利得與犯罪間之聯結。申言之
    ，洗錢防制法之立法目的，在於防範及制止因犯第3 條所列
    之特定犯罪而取得或變得之財物或財產上利益及其之孳息，
    藉由包含處置（即將特定犯罪所得直接予以移轉或變更）、
    分層化（即以迂迴層轉、化整為零之多層化包裝方式，掩飾
    或隱匿特定犯罪所得）及整合（即收受、持有或使用他人之
    特定犯罪所得，使之回流至正常金融體系，而得以合法利用
    享受）等各階段之洗錢行為，使其形式上轉換成為合法來源
    ，以掩飾或切斷特定犯罪所得與犯罪之關聯性，而藉以逃避
    追訴、處罰。提供金融帳戶提款卡及密碼之行為人，因已將
    帳戶之提款卡及密碼等物件提供他人使用，失去對自己帳戶
    之實際管領權限，若無配合指示親自提款，即無收受、持有
    或使用特定犯罪所得之情形，且無積極之移轉或變更特定犯
    罪所得之行為，故非屬洗錢防制法第2條第1款、第3款所稱
    之洗錢行為。至洗錢防制法第2條修正之立法說明第3點雖謂
    「…四提供帳戶以掩飾不法所得之去向，例如：販售帳戶予
    他人使用…」等語，似以販售帳戶為洗錢類型之一，然其僅
    係單純之舉例，並未說明何以與掩飾、隱匿之要件相當。而
    文義解釋為法律解釋之基礎，立法者之意思僅屬對構成要件
    文義之眾多解釋方法之一，仍須就法條文字之規範目的及保
    護利益具體分析。一般而言，洗錢防制法第2條第2款之掩飾
    、隱匿行為，目的在遮掩、粉飾、隱藏、切斷特定犯罪所得
    與特定犯罪間之關聯性，是此類洗錢行為須與欲掩飾、隱匿
    之特定犯罪所得間具有物理上接觸關係（事實接觸關係）。
    而提供金融帳戶提款卡及密碼供他人使用，嗣後被害人雖匯
    入款項，然此時之金流仍屬透明易查，在形式上無從合法化
    其所得來源，未造成金流斷點，尚不能達到掩飾或隱匿特定
    犯罪所得之來源、去向及所在之作用，須待款項遭提領後，
    始產生掩飾、隱匿之結果。故而，行為人提供金融帳戶提款
    卡及密碼，若無參與後續之提款行為，即非洗錢防制法第2
    條第2款所指洗錢行為，無從成立一般洗錢罪之直接正犯。
    至刑法第30條之幫助犯，係以行為人主觀上有幫助故意，客
    觀上有幫助行為，即對於犯罪與正犯有共同認識，而以幫助
    意思，對於正犯資以助力，但未參與實行犯罪之行為者而言
    。幫助犯之故意，除需有認識其行為足以幫助他人實現故意
    不法構成要件之「幫助故意」外，尚需具備幫助他人實現該
    特定不法構成要件之「幫助既遂故意」，惟行為人只要概略
    認識該特定犯罪之不法內涵即可，無庸過於瞭解正犯行為之
    細節或具體內容。此即學理上所謂幫助犯之「雙重故意」。
    金融帳戶乃個人理財工具，依我國現狀，申設金融帳戶並無
    任何特殊限制，且可於不同之金融機構申請多數帳戶使用，
    是依一般人之社會通念，若見他人不以自己名義申請帳戶，
    反而收購或借用別人之金融帳戶以供使用，並要求提供提款
    卡及告知密碼，則提供金融帳戶者主觀上如認識該帳戶可能
    作為對方收受、提領特定犯罪所得使用，對方提領後會產生
    遮斷金流以逃避國家追訴、處罰之效果，仍基於幫助之犯意
    ，而提供該帳戶之提款卡及密碼，以利洗錢實行，仍可成立
    一般洗錢罪之幫助犯（最高法院刑事大法庭108年度台上大
    字第3101號裁定意旨參照）。
　㈡本案被告既僅提供其帳戶存摺、金融卡及密碼予不詳詐欺集
    團成員，查無證據足認其有參與後續之提款行為，揆諸前揭
    說明，自非屬洗錢防制法第2條所稱之洗錢行為，無從成立
    同法第14條第1項之一般洗錢罪。
　㈢被告固有提供金融帳戶予詐欺集團使用，幫助詐欺集團成員
    詐騙被害人將款項匯入其所提供之帳戶後，旋遭提領一空。
    惟查無證據足認其提供帳戶幫助犯罪之目的，係為幫助掩飾
    、隱匿該等犯罪所得之本質、來源、去向、所在，或使他人
    逃避刑事追訴而移轉或變更特定犯罪所得之情事；且本案係
    被告以外之詐欺集團成員為詐騙犯行，而利用被告所提供之
    金融帳戶，要求被害人將款項直接匯入被告帳戶，屬於該等
    正犯實施詐欺行為之犯罪手段，並非詐欺集團成員於取得財
    物後，另為掩飾、隱匿詐騙所得之行為，亦非被告於詐欺集
    團成員實施詐欺犯罪取得財物後，另行提供帳戶而為之掩飾
    、隱匿。甚且詐欺集團成員在蒐集人頭帳戶時，尚未實施詐
    欺犯罪，被告於提供帳戶之金融卡時，特定犯罪既尚未發生
    ，被害人或犯罪所得仍未產生，前置之特定犯罪尚未既遂前
    ，單純提供帳戶是否該當幫助洗錢罪，並非無疑。從而，本
    案既查無證據足認被告提供帳戶幫助犯罪之目的，係為掩飾
    、隱匿該等犯罪所得之本質、來源、去向、所在，或使他人
    逃避刑事追訴而移轉或變更特定犯罪所得之情事，遑論單純
    提供帳戶之被告，主觀上是否有積極避免使他人受追訴、處
    罰而對於犯罪所得或利益掩飾或隱匿，使之合法化或無法追
    溯之意思，更非無疑，自不能僅因提供帳戶之人對於前置犯
    罪有所助力，即遽認其亦應構成後階段之幫助洗錢罪。此外
    ，檢察官並未具體指明被告有何「掩飾、隱匿」犯罪所得之
    行為內容或方式，亦未積極證明被告有參與詐欺集團成員將
    提領之犯罪所得予以掩飾、隱匿，進而營造合法來源之外觀
    ，或使其來源無法追溯之行為，更未提出事證證明被告主觀
    上認識該帳戶遭對方用於收受、提領特定犯罪所得後可能產
    生遮斷金流以逃避國家追訴、處罰之效果，自不得僅憑被告
    有提供銀行帳戶之存摺、金融卡及密碼之行為，遽認其確有
    幫助洗錢之犯意，而以幫助洗錢罪相繩。原審不另論以幫助
    洗錢罪，並無違誤。檢察官猶執前詞上訴，指摘原判決不當
    ，為無理由，應予駁回。
據上論斷，應依刑事訴訟法第373條、第368條，判決如主文。
本案經檢察官滕治平到庭執行職務。
中　　華　　民　　國　　110 　年　　4 　　月　　29　　日
                  刑事第十六庭  審判長法　官  葉騰瑞
                                      法　官  廖紋妤
                                      法　官  陳芃宇
以上正本證明與原本無異。
檢察官如不服本判決，應於收受送達後20日內向本院提出上訴書
狀，其未敘述上訴之理由者並得於提起上訴後20日內向本院補提
理由書（均須按他造當事人之人數附繕本）「切勿逕送上級法院
」。
                                      書記官  蘇佳賢
中　　華　　民　　國　　110 　年　　4 　　月　　29　　日
附錄：本案論罪科刑法條全文
刑法第339條
意圖為自己或第三人不法之所有，以詐術使人將本人或第三人之
物交付者，處五年以下有期徒刑、拘役或科或併科五十萬元以下
罰金。
以前項方法得財產上不法之利益或使第三人得之者，亦同。
前二項之未遂犯罰之。